【裁判字號】    97,勞上易,15
【裁判日期】    970506
【裁判案由】    給付資遣費
【裁判全文】
臺灣高等法院民事判決                97年度勞上易字第15號
上  訴  人  統聯汽車客運股份有限公司
法定代理人  甲○○
訴訟代理人  乙○○
            戊○○
            己○○
被  上訴人  丁○○
訴訟代理人  李永裕律師
複  代理人  丙○○
上列當事人間請求給付資遣費事件，上訴人對於中華民國97年1
月11日臺灣板橋地方法院96年度勞訴字第51號第一審判決提起上
訴，本院於97年4月22日言詞辯論終結，判決如下：
    主      文
上訴駁回。
第二審訴訟費用新台幣捌仟壹佰元由上訴人負擔。
    事實及理由
一、被上訴人主張：其自民國86年3月1日起受僱於上訴人擔任駕
    駛員之工作，向來盡忠職守，克盡己職，惟於96年5月18日
    未通過上訴人清檢人員之清潔檢查，詎上訴人於96年5月23
    日竟以被上訴人未遵守車輛清檢規定為由，自96年5月24日
    起改派被上訴人為不逾時班，致被上訴人之工作報酬遽減為
    新臺幣（下同）15,840元，然依上訴人之員工工作規則（下
    稱系爭工作規則）第48條第4款規定，車輛未通過清潔檢查
    時，僅得處以記過1次之處分，過往亦均僅扣除月薪資中之
    清潔獎金處分，上訴人竟違反規定，將被上訴人之勞動條件
    作不利益之變更，已構成違法片面減薪，違反兩造勞動契約
    給付工作報酬之約定，被上訴人於96年5月31日依兩造勞動
    契約及勞動基準法第14條第1項第5款、第6款之規定，依法
    終止勞動契約，並依同法第14條第4項準用第17條規定，請
    求上訴人給付資遣費。而被上訴人至96年5月23日止年資共
    計10年2月22日，得請求上訴人發給10.25個月平均工資之資
    遣費，被上訴人之工資包括本俸、夜宿加給、差旅費、延長
    工時加給、例休假加給及ISO安全服務獎金，被上訴人自95
    年11月至96年4月之薪資總額為326,473元，平均工資為
    54,412元，被上訴人得請求10.25個月平均工資之資遣費，
    共計為557,723元，併再以起訴狀繕本送達作為終止勞動契
    約之意思表示，請求上訴人給付上訴人557,723元及自起訴
    狀繕本送達翌日起至清償日止，按年息百分之五計算之利息
    等情（原審判命上訴人給付被上訴人490,660元本息，而駁
    回被上訴人其餘之訴，未據被上訴人聲明不服，上訴人就其
    敗訴部分提起上訴，是逾此部分非本院審理範圍）。並答辯
    聲明：上訴駁回。
二、上訴人則以：被上訴人係於96年5月18日因清潔檢查不合格
    而與清檢人員發生口角，且將出車憑單、車鑰匙、覆驗單放
    置桌上，並拍桌大叫「不幹了」即轉身離去，當時除有清檢
    人員外，尚有機務部主管在場，被上訴人因清檢不合格對主
    管以上幹部態度傲慢，且違背上訴人所訂管理辦法，明顯違
    背職務，依系爭工作規則第45條之規定，上訴人得視情節輕
    重議處，上訴人將被上訴人改派不逾時班，自屬有據。又被
    上訴人經改派不逾時班後，若有不服，應循申訴管道予以申
    訴，惟被上訴人未予申訴，逕於96年5月31日委請律師發函
    終止勞動契約，並於96年6月2日自行填寫離職申請書，故被
    上訴人係屬自行離職，並無權請求上訴人給付資遣費。退步
    言之，縱被上訴人得終止勞動契約，其計算資遣費亦應以本
    俸為基準，其餘技勤本俸、伙食費、延長工時加給、例休假
    加給、ISO安全獎金、清潔獎金、清潔代金均非薪資，故以
    被上訴人95年12月至96年5月領取之本俸11,382元、12,195
    元、12,602元、11,382元、12,602元、12,602元計算，其平
    均工資為12,128元。而被上訴人自86年3月20日起至96年6月
    2日終止勞動契約止，年資為10年2月14日，且被上訴人自94
    年7月1日起選擇適用勞工退休金新制，故其得領取資遣費之
    基數為9.24，因此被上訴人得領取之資遣費為112,063元等
    語置辯。並上訴聲明：(一)原判決關於不利於上訴人之部分廢
    棄。(二)上開廢棄部分，被上訴人於第一審之訴駁回。
三、被上訴人自86年3月20日起受僱於上訴人擔任駕駛員，上訴
    人於96年5月23日以被上訴人不遵守車輛清檢之規定，自同
    年月24日起改派不逾時班，被上訴人即於同年月31日以上訴
    人違反勞動基準法第14條第1項第5、6款之規定，終止兩造
    間之勞動契約等情，業據被上訴人提出改派不逾時班通知單
    影本1紙、律師函影本1件為證（見調解卷第12至14頁），復
    有上訴人提出工作規則影本1件、勞動契約影本1件、離職申
    請書影本1件足憑（見原審卷第22頁至39頁），為兩造所不
    爭執，自堪信為真實。
四、被上訴人主張其於96年5月18日未通過上訴人清檢人員之清
    潔檢查，上訴人竟將被上訴人改派不逾時班，違反系爭工作
    規則第48條第4款之規定，已構成違法片面減薪，被上訴人
    自得依法終止勞動契約等語。惟為上訴人所否認，並以前詞
    置辯。是本件首應審究者厥為：(一)上訴人將被上訴人改派不
    逾時班是否符合系爭工作規則之規定？(二)被上訴人終止勞動
    契約是否合法？爰分述如下：
  (一)上訴人將被上訴人改派不逾時班是否符合系爭工作規則之規
    定？
    1.被上訴人主張其於96年5月18日未通過上訴人清檢人員之
      清潔檢查，上訴人於96年5月23日以被上訴人未遵守車輛
      清檢規定為由，自96年5月24日起改派被上訴人為不逾時
      班等情，核與被上訴人所提上訴人之駕駛員改派不逾時班
      通知單記載：「一查台南站、姓名丁○○、編號202664、
      車號802-FA。莊員因不遵守公司車輛清檢之規定，自即日
      起改派不逾時班。二自民國96年5月24日起，改派不逾時
      班」等語相符，有該通知單影本在卷可稽（見調解卷第12
      頁），足徵上訴人係以被上訴人未通過車輛清檢為由，將
      被上訴人改派不逾時班作為懲戒方式，上訴人辯稱被上訴
      人係因清檢不合格對主管以上幹部態度傲慢，且違背上訴
      人所訂管理辦法，明顯違背職務，而遭上訴人改派不逾時
      班云云，自無足取。
    2.按系爭工作規則第41條規定：「本公司（即上訴人）員工
      之懲處區分為左列各種：一申誡。二記過。三記大過」，
      同規則第42、43、44條分別規定得予申誡、記過、記大過
      之事由，同規則第45條規定：「其他違背職務或行為有損
      公司利益或商譽及違反公司電腦使用規定者，視情節輕重
      議處」，又同規則第48條第4款則規定：「本公司行車人
      員違規事項處分標準：四車輛內、外不整潔或清潔工具未
      放置定位者（連同當班清洗之清潔工），每次記過乙次」
      （見原審卷第27至29頁），而系爭工作規則業於91年經台
      北縣政府以北府勞動字第0910071025號函准予備查。被上
      訴人係受僱於上訴人擔任駕駛員，屬系爭工作規則第48條
      所稱之「行車人員」，於96年5月18日未通過上訴人清檢
      人員之清潔檢查，依同條第4款之規定，上訴人僅得為記
      過乙次之處分，尚難認被上訴人有系爭工作規則第45條所
      規定「其他違背職務或行為有損公司利益或商譽及違反公
      司電腦使用規定者」之情形，上訴人逕將被上訴人改派不
      逾時班，洵非有據。
  (二)被上訴人終止勞動契約是否合法？
    按雇主不依勞動契約給付工作報酬者，勞工得不經預告終止
    契約，勞動基準法第14條第1項第5款前段定有明文。查上訴
    人自96年5月24日起改派被上訴人為不逾時班，並不符合系
    爭工作規則之規定，已如前述，而被上訴人既因該項勞動條
    件之非法變更致工作報酬遽減為約與基本工資相當之數額，
    被上訴人即屬未依勞動契約給付工作報酬，被上訴人自得依
    上開規定，於96年5月31日委由律師發函向上訴人為終止勞
    動契約之意思表示，兩造復不爭執上訴人於同年6月2日已收
    受該律師函（見原審卷第54頁兩造不爭執事項三），是兩造
    間之勞動契約業經被上訴人合法終止，上訴人辯稱被上訴人
    係自行離職云云，洵不可採。
五、按勞動基準法第2條第3款規定：「工資：謂勞工因工作而獲
    得之報酬，包括工資、薪金及按計時、計日、計月、計件以
    現金或實物等方式給付之獎金、津貼及其他任何名義經常性
    給與均屬之」；又勞動基準法施行細則第10條第2款規定：
    「本法第二條第三款所稱之其他任何名義之經常性給與係指
    左列各款以外之給與：‧‧‧二獎金：指年終獎金、競賽獎
    金、研究發明獎金、特殊功勳獎金、節約物料燃料獎金及其
    他非經常性獎金」。茲就上訴人給與被上訴人之技勤本俸、
    延長工時加給、ISO安全獎金、伙食津貼、清潔獎金、清潔
    代金等項目，應否屬於工資之一部，分述如下：
  (一)技勤本俸：按績效獎金係以勞工達成預定目標而發放者，具
    有因工作而獲得之報酬性質，依上開規定，應認屬工資範疇
    。上訴人稱技勤本俸係其為鼓勵駕駛員達成預定目標趟次所
    為給與等語，核其性質應屬績效獎金。且該技勤本俸之給與
    ，依上訴人所提出之被上訴人薪資明細單所示（見原審卷第
    40至50頁），屬經常性給與，縱無固定數額，惟該技勤本俸
    既係被上訴人在一般情況下經常得受領之給與，自應屬工作
    上報酬，為工資之一部。
  (二)延長工時加給：依上訴人所頒布自88年1月1日起實施之駕駛
    員薪給辦法（下稱系爭薪給辦法）第貳條第四項規定，延長
    工時加給係依時段路況不同，給予加給點數及係數，且每期
    將點數、係數相乘加總計算總點數後，以每點1元、10元、
    50元不等之金額計給（見調解卷第21頁），足證延長工時加
    給係按計時以現金方式給與之獎金，且被上訴人每月均有領
    取，為經常性之給與，自屬被上訴人之工資。
  (三)ISO安全獎金：依系爭薪給辦法第貳條第六項規定：ISO安全
    服務獎金：當月總點數達490.01點（含），且安全服務良好
    者，加發3千元獎金。當月有肇事（含待查）、國（縣）道
    超速罰單、行駛路肩罰單、闖平交道（紅燈）罰單、未保安
    全距離罰單、內線超車罰單、行政處分、未符合ISO作業制
    度者停發。如有罰單，則以本公司（即上訴人）代繳收據日
    期為準，停發當月之ISO安全服務獎金（見調解卷第21頁）
    。上訴人依上開辦法固非每月均須發給ISO安全獎金，然依
    被上訴人薪資明細單所示（見原審卷第40至50頁），被上訴
    人每月均受領本項獎金，直至95年1月以後上訴人始未發給
    ，足證其性質上為經常性之給與，應為勞工因工作而獲得之
    經常性給與，且為勞工因工作所獲致之報酬，非偶然性之競
    賽獎金或特殊功績獎金等勞動基準法施行細則第10條第2款
    之獎金範疇，自不因上訴人將之稱為「獎金」即非屬工資，
    自應屬工資之一部。
  (四)伙食津貼：查被上訴人每月無論出車天數，均定額領取伙食
    津貼1,800元，為兩造所不爭執，則該津貼顯係一般情形下
    經常可以領得之給付，自得計入工資。
  (五)清潔獎金、清潔代金：按清潔獎金之發給，除全月里程或出
    車天數未達一定標準者不發給外，概係依駕駛員出車天數計
    算，顯係作為駕駛員出車之酬勞，每月亦均有發給，自屬勞
    動之對價，況被上訴人既為駕駛員，清潔獎金、清潔代金為
    駕駛員收班後清理車輛之獎金、代金，此清潔車輛之獎金、
    代金，當為被上訴人工作之報酬，在制度上有其經常性，亦
    屬經常性之給與，又非屬勞動基準法施行細則第10條各款之
    情形，自為工資之一部。
六、查被上訴人於96年5月23日事由發生前之薪資分別係96年6月
    （出車2日）7,488元、96年5月23,770元、96年4月57,785元
    、96年3月53,026元、96年2月54,376元、96年1月50,780元
    、95年12月57,741元、95年11月52,765元，有薪資明細表在
    卷可稽（見原審卷第47至50頁），而被上訴人於96年5月23
    日經上訴人改派不逾時班後，其當月份薪資即僅23,770元，
    較95年11月至96年4月份減少一半以上，足證上訴人確係以
    不正當之方法，促使被上訴人計算資遣費之事由發生前1個
    月即96年5月之薪資未達應有之薪資水平，依民法第101條之
    規定，應以被上訴人終止勞動契約前2至7個月即95年11月至
    96年4月之薪資數額，作為計算被上訴人於事由發生前6個月
    之平均工資。又被上訴人之本俸、延長工時加給、技勤本俸
    、伙食費、ISO安全獎金、清潔獎金、清潔代金均屬工資之
    一部，是原審以95年11月之工資為52,121元、同年12月之工
    資為56,184元、96年1月之工資為49,147元、同年2月之工資
    為52,973元、同年3月之工資為51,800元、同年4月之工資為
    56,314元，其平均工資為52,797元【計算式：（52,121元＋
    56,184元＋49,147元＋52,973元＋51,800元＋56,314元）÷
    （30日＋31日＋31日＋28日＋31日＋30日）×30日＝52,797
    元，元以下四捨五入】，並無不合。
七、按勞工依勞動基準法第14條規定終止契約時，雇主應準用同
    法第17條規定，發給勞工資遣費，又按在同一雇主之事業單
    位繼續工作，每滿1年發給相當於1個月平均工資之資遣費，
    工作未滿1年者，以比例計給之，未滿1個月者以1個月計，
    同法第17條第11款、第2款亦有明文。再按勞工退休金條例
    施行前已適用勞動基準法之勞工，於本條例施行後，仍服務
    於同一事業單位而選擇適用本條例之退休金制度者，其適用
    本條例前之工作年資，應予保留；前項保留之工作年資，於
    勞動契約依勞動基準法第14條規定終止時，雇主應依該條規
    定，以契約終止時之平均工資，計給該保留年資之資遣費或
    退休金，並於終止勞動契約後30日內發給，勞工選擇適用勞
    工退休金條例之退休金制度者，適用本條例後之工作年資，
    於勞動契約依勞動基準法第14條規定終止時，其資遣費由雇
    主按其工作年資，每滿1年發給2分之1個月之平均工資，未
    滿1年者，以比例計給；最高以發給6個月平均工資為限，不
    適用勞動基準法第17條之規定；選擇繼續適用勞動基準法退
    休金規定之勞工，其資遣費依同法第17條規定發給，勞工退
    休金條例第11條第1項、第2項、第12條第1項、第3項分別定
    有明文。查被上訴人於94年7月1日起選用勞工退休金新制，
    有勞工退休金制度選擇意願徵詢表影本1件足憑（見原審卷
    第51頁），故被上訴人於94年6月30日及其前之年資應依勞
    動基準法之舊制計算資遣費，自94年7月1日起則依勞工退休
    金條例之新制計算其資遣費。而被上訴人自86年3月20日起
    受僱於上訴人，至96年6月2日被上訴人終止勞動契約時止，
    其年資為10年3月，其中屬舊制年資為8年4月，得請求上訴
    人給付之資遣費為439,975元【計算式：平均工資52,797元
    ×（8年＋4/12年）＝439,975元】；另自94年7月1日起至96
    年6月2日止，共計1.92年【計算式：31＋31＋30＋31＋30＋
    31＋31＋28＋31＋30＋31＋2）÷365日＝1.92年】，依勞工
    退休金條例第12條第1項之規定，每滿1年發給2分之1個月之
    平均工資，未滿1年者，以比例計給之，被上訴人得請求該
    期間之資遣費為50,685元【計算式：平均工資52,797元×
    1.92年×1/2＝50,685元】，被上訴人所得請求之資遣費共
    計為490,660元【計算式：439,975元＋50,685元＝490,660
    元】。
八、綜上所述，被上訴人依勞動基準法第14條第4項準用第17條
    之規定，請求上訴人給付490,660元及自起訴狀送達翌日即
    96年6月27日起至清償日止，按週年利率百分之五計算之利
    息，為有理由，應予准許。原審就此部分為上訴人敗訴之判
    決並依聲請為假執行及免假執行之宣告，核無違誤。上訴意
    旨指摘原判決此部分不當，求予廢棄改判，為無理由，應予
    駁回。
九、本案事證已臻明確，兩造其餘主張、陳述及所提之證據，經
    審酌後認與判決結果不生影響，爰不一一論述，附此敘明。
十、據上論結，本件上訴為無理由，爰依民事訴訟法第449條第1
    項、第78條，判決如主文。
中    華    民    國    97    年    5     月    6     日
                        勞工法庭
                        審判長法  官  張劍男
                              法  官  翁昭蓉
                              法  官  陳昆煇
正本係照原本作成。
不得上訴。
中    華    民    國    97    年    5     月    6     日
                              書記官  鐘秀娥


司法院資訊處製作；財團法人民間司法改革基金會備份。
